臺灣高雄地方法院刑事判決　　　　　　　95年度易字第1416號
聲　請　人　臺灣高雄地方法院檢察署檢察官
被　　　告　乙○○原名孫淑敏.
上列被告因詐欺案件，經檢察官聲請簡易判決處刑（94年度偵字
第24278 號），本院認不應以簡易判決處刑，乃改依通常程序判
決如下：
    主    文
乙○○無罪。
    理    由
壹、程序部分：
一、按被告以外之人於審判外之陳述，雖不符前4 條之規定，而
    經當事人於審判程序同意作為證據，法院審酌該言詞陳述或
    書面陳述作成時之情況，認為適當者，亦得為證據，刑事訴
    訟法第159 條之5 定有明文。查關於告訴代理人林鴻文、郭
    家良之警詢證述、系爭信用卡、金融卡、現金卡、貸款申請
    資料、欠款資料等屬於審判外陳述之傳聞證據，檢察官、被
    告乙○○於審判程序均同意作為證據，且經本院審酌上開筆
    錄之作成，均係出於自由意志所為陳述，無不當取供之情形
    ；前開申請資料、欠款資料分別係中國商銀、中信銀行自檔
    案資料調取所得或依一般商業習慣所製作，應無作假可能，
    故以之作為證據皆屬適當，是依上開規定，認得作為本案證
    據。
二、按被告以外之人於審判外之陳述，雖不符前4 條之規定，而
    經當事人於審判程序同意作為證據，法院審酌該言詞陳述或
    書面陳述作成時之情況，認為適當者，亦得為證據；當事人
    、代理人或辯護人於法院調查證據時，知有第159 條第1 項
    不得為證據之情形，而未於言詞辯論終結前聲明異議者，視
    為有前項之同意，刑事訴訟法第159 條之5 定有明文。查檢
    察官、被告於本院言詞辯論終結前，就本判決所引，除前述
    一以外之各項屬於審判外陳述之證據，知有第159 條第1 項
    不得為證據之情形，均未聲明異議，且本院審酌該證據作成
    情況均無不適當之情形，是依上開規定，認得作為本案證據
    。
貳、實體部分：
一、聲請簡易判決處刑意旨略以：被告為具備相當社會經驗之人
    ，其可預見提供身分證、個人稅籍相關資料、金融帳戶存摺
    及提款卡給予他人使用，足以幫助詐騙犯罪，並掩飾、隱匿
    因詐欺所得財物，仍基於幫助他人犯罪之不確定概括故意，
    連續為下列行為：
  (一)於不詳時、地，提供國民身分證（民國91年4 月24日換發）
    、所得稅扣繳憑單、服務識別證、中國國際商業銀行帳號：
    000000000000號帳戶（下稱系爭中國商銀帳戶）存摺、提款
    卡、財政部高雄市國稅局財產歸屬資料清單各1 份予甲○○
    （通緝中）。而甲○○明知已無清償能力，仍於92年3 月10
    日12時許，持上開資料向中國商銀申辦卡號：0000000000
    000000號之信用卡（下稱系爭中國商銀信用卡）及卡號：00
    00000000000000號之金融卡（下稱系爭中國商銀金融卡），
    並於申辦成功後之92年3 月17日至10月20日間，使用上開中
    國商銀信用卡至特約商店陸續刷卡消費新台幣（下同）164,
    658 元。
  (二)被告又承前開犯意，於不詳時、地，提供上開國民身分證予
    甲○○，使之於92年4 月28日12時許，持向中國信託商業銀
    行申辦卡號：000000000000號之現金卡（下稱系爭中信銀行
    現金卡），待核卡後，使用上開現金卡提領125,530元。
  (三)被告與甲○○嗣於93年1 月8 日離婚，被告並於93年1 月14
    日換發國民身分證；惟仍承前開犯意，再於不詳時、地，提
    供本次換發後之國民身分證予甲○○，使甲○○於93年7 月
    6 日、同年10月間分別持之向中信銀行申辦「分期靈活金」
    78,000元及「簡易通信貸款」450,000 元，並約定將上開貸
    得450,000 元匯入系爭中國商銀帳戶內（中信銀行於93年10
    月22日12時36分將445,970 元匯入），經甲○○於93年10月
    28日，於中國商銀三多分行自動櫃員機提領完畢。嗣前揭信
    用卡、現金卡、貸款皆未能如期清償，經前述銀行催繳，始
    知上情，因認被告涉犯刑法第56條、第30條第1 項、第339
    條第1 項之連續幫助詐欺罪嫌云云。
二、按犯罪事實應依證據認定之，無證據不得認定犯罪事實；又
    不能證明被告犯罪者，應諭知無罪之判決，刑事訴訟法第15
    4 條第2 項、301 條第1 項分別定有明文。次按認定不利於
    被告之事實，須依積極證據，苟積極證據不足為不利於被告
    事實之認定時，即應為有利於被告之認定，更不必有何有利
    之證據，最高法院30年上字第816 號判例參照。
三、公訴人認被告涉有上開罪嫌，無非係以告訴代理人林鴻文、
    郭家良之指訴；據以申辦系爭信用卡、金融卡、現金卡、貸
    款之申請書、所得稅扣繳憑單、財政部高雄市國稅局財產歸
    屬資料清單（下稱財產歸屬資料），被告身分證、工作識別
    證、相關欠費清單；及被告將專屬性極高之身分證件、存摺
    、財產資料提供予甲○○，顯可預見甲○○持以作為金融犯
    罪使用，並不違反被告本意，為其論據。訊據被告堅詞否認
    有何幫助詐欺犯行，辯稱：系爭中國商銀帳戶不是我開立的
    ，對於甲○○假冒我名義去申辦信用卡、金融卡、現金卡、
    貸款，事先均不知情，也沒有提供任何資料給他；相關資料
    可能是甲○○編撰理由向我及同事騙得，因為我和他在同一
    單位工作，他和單位同事又很熟等語。則本案爭點即在於：
    前開申辦證件、資料是否係被告明知甲○○欲以其名義辦理
    ，或可預見上情並不違反其本意，而仍提供？經查：
  (一)申辦系爭中國商銀信用卡，係檢附被告身分證影本、91年度
    所得稅扣繳憑單辦理；系爭中國商銀金融卡，則檢附被告身
    分證影本、工作識別證影本、92年度所得稅扣繳憑單、財產
    歸屬資料；又申辦系爭中信銀行現金卡時，僅檢附被告身分
    證影本；申辦「分期靈活金」則傳真申請書，未檢附任何文
    件；而申辦「簡易通信貸款」係檢附身分證影本及系爭中國
    商銀帳戶存摺影本等情，有中信銀行95年11月16日陳報狀1
    紙，及前述資料在卷足憑（見警卷第35、37、39至41頁、院
    (二)卷第34、36、38頁）。
  (二)而被告與前開現金卡、貸款之實際申辦人甲○○前係夫妻關
    係，2 人均服務於高雄市政府交通局停車管理大隊擔任路邊
    管理員，共同育有一子紀皓中，於85、86年間即分居，迨至
    93 年1月8 日辦理離婚，然離婚前均合併申報所得稅，並由
    甲○○辦理等情，業經被告供述明確，並有全戶戶籍資料查
    詢結果、身心障礙手冊可佐（見警卷第7 、84、86頁）。則
    由兩人間具有前述夫妻、同事關係，並共同申報所得稅之情
    節以觀，甲○○在被告不知情狀況下，取得被告之身分證、
    工作識別證影本及所得稅扣繳憑單、存摺、財產歸屬資料等
    文件，再據以辦理上述信用卡、金融卡、現金卡、貸款，實
    屬易事。至於甲○○在與被告離婚後，仍有取得被告身分證
    影本之情事，已據被告解釋稱：係甲○○以「為紀皓中遷戶
    籍」（即93年4 月20日將紀皓中戶籍自被告戶籍地遷至甲○
    ○戶籍地，有全戶戶籍資料查詢結果、身心障礙手冊可佐，
    見警卷第84頁、院(一)卷第8 頁反面）為由索取該身分證，其
    因誤信始交付等語；雖遷移戶籍實際上不以提出被告身分證
    為要件，然被告並非以此為業或熟知相關業務流程之人，加
    以其與甲○○間匪淺之關係，及甲○○所持「將兒子紀皓中
    戶口遷至自己戶籍中」之理由，因而導致被告基於一定信賴
    關係及親情因素，誤將自己身分證交付予甲○○，亦屬合乎
    常情之舉措；是其所辯尚非不可採信。從而，單憑甲○○持
    有上述被告名義之證件資料，並不足以認定被告有明知或可
    預見甲○○會持以申辦系爭信用卡、金融卡、現金卡、貸款
    使用或供作金融犯罪之用，而仍提供之情事。
  (三)甲○○於93年10月間申辦「簡易通信貸款」時，雖有提出被
    告名義之系爭中國商銀帳戶存摺影本；然觀諸該帳戶之消費
    明細（見院(二)卷第26、27頁），分別於93年5 月24、25日、
    同年9 月14日、22日，曾有於國外提款之紀錄，而前開國外
    提款交易時間，核與甲○○入出境紀錄均相符（93年5 月22
    至25日、同年9 月12至14日、同年9 月18至22日，見警卷第
    93、94頁），反觀上訴人則無出境紀錄；另由貸款於93年10
    月22日核撥至該帳戶後，隨即於同日至28日間經甲○○提領
    完畢（有該帳戶存款資料明細表1 份、甲○○於ATM 提款之
    監視翻拍畫面12張可憑，見警卷第9 至20頁、院(二)卷第27頁
    ）等情以觀，可見該帳戶至遲於93年5 間起，即全由甲○○
    支配、使用，堪予認定；是該帳戶並非93年10月間甲○○欲
    申辦「簡易通信貸款」時，始由被告提供予甲○○，至為明
    確。因此，縱然有甲○○提出該被告名義帳戶存摺以申辦「
    簡易通信貸款」之事實，亦不足以認定被告係明知或可預見
    甲○○將持以申辦該貸款之際，仍故意提供之情事。
  (四)92年3 月、4 月間申辦之系爭中國商銀信用卡、中信銀行現
    金卡申請書上填載之帳單寄送地址，均為高雄市○○○路33
    1 號（即11號公園停車場），係甲○○當時之工作兼居住地
    點，而與被告住所（高雄市○○路171 號6 樓之1） 、工作
    處所（高雄市○○○路25號3 樓）地址皆不同；其上所載之
    電話0000000000、0000000000，則分屬甲○○女友黃婉婷、
    案外人徐麗玲所有，皆非被告所持用之0000000000號門號，
    業據被告供述明確，並有該信用卡、現金卡申請書、92年3
    月3 日甲○○自行申辦公務員國民旅遊卡所填載之申請書各
    1 份、通訊調閱查詢單3 張在卷可稽（見警卷第1 至4 、54
    、60、62、63、66頁）；而93年8 月、10月間申辦之系爭中
    國商銀金融卡、「簡易通信貸款」之帳單寄送、聯絡地址，
    皆為高雄市○○○路130 號（即凱旋醫院地下停車場），係
    甲○○當時之工作地點，而與被告住所、工作地址均不同；
    其上所載之電話0000000000、0000000000，亦非被告持用之
    門號，已據被告供述明確，並有該金融卡、貸款申請書各1
    份、通訊調閱查詢單3 張在卷可參（見警卷第4 、50、60、
    63、64、65頁）。然依上開申請書填載狀況，顯然與名義人
    自行申辦、或授權他人申辦後使用之情形皆有重大歧異；蓋
    被告縱使是在提供自己名義供甲○○申辦後使用之情形下，
    亦有監控消費、借款、繳款狀況之需求，實無提供名義卻故
    意不填載自己真實聯絡方式，致無法收受帳單、通知之可能
    ；由此可見，被告辯稱係遭甲○○冒用證件資料申辦上開信
    用卡、金融卡、現金卡、貸款，其事先不知情，更未因此提
    供相關證件等語，即屬可採。另由證人即甲○○女友黃婉婷
    稱：我知道甲○○持被告證件冒名申辦信用卡一事，是甲○
    ○告訴我的等語（見警卷第25頁）；與證人即受理申辦系爭
    中國商銀信用卡之丙○○稱：沒有印象看過被告等語（見院
    (二)卷第頁），益徵被告上開所辯，係屬真實。
  (五)況且甲○○自警詢迄今未曾到場證述相關情事，卷內復無任
    何證據足認被告有明知或可預見甲○○會持以申辦系爭信用
    卡、金融卡、現金卡、貸款使用或供作金融犯罪之用，卻仍
    交付證件資料之情形；自無從僅憑臆測即認定上情，而排除
    甲○○未經同意取得、使用被告證件資料之可能。至於告訴
    代理人林鴻文、郭家良之指訴，僅能證明該被告名義信用卡
    、金融卡、現金卡、貸款之累積欠款金額，及被告有向銀行
    申告遭冒名申辦之事實，並無以佐證被告確有本案犯行；另
    檢察官雖以被告之身分證若係甲○○所騙得，不可能再歸還
    被告，推論被告辯解不可採云云；然被告與甲○○並非陌生
    人，若甲○○藉口為子辦理遷移戶籍需要取得被告身分證後
    ，大可於數日後以辦畢為由返還，亦無不合常情之處，是檢
    察官上開推論，即難認屬有據。
四、綜上所述，本案並無證據證明被告有明知甲○○欲以其名義
    辦理信用卡、金融卡、現金卡、貸款，或可預見上情並不違
    反其本意，而仍提供自己證件資料之情事，自無從成立連續
    幫助詐欺取財犯行；又既不能證明其犯罪，即應為被告無罪
    之諭知。
據上論斷，應依刑事訴訟法第452 條、第301 條第1 項，判決如
主文。
本案經檢察官丁○○到庭執行職務。
中　　華　　民　　國　　96　　年　　8 　　月　　21　　日
                  鳳山刑事第二庭  審判長法  官  黃建榮
                                        法  官  譚德周
                                        法　官  洪珮婷
以上正本證明與原本無異。
如不服本判決應於收受本判決後10日內向本院提出上訴書狀，並
應敘述具體理由，如未敘述上訴理由者，應於上訴期間屆滿後20
日內補提理由書狀於本院（均須按他造當事人之人數附繕本）「
切勿逕送上級法院」。
中　　華　　民　　國　　96　　年　　8 　　月　　21　　日
　　　　　　　　　　　　　　　　　      書記官  賴朱梅
